臺灣彰化地方法院民事判決　100年度訴字第580號
原　　　告　蕭  銘
被　　　告　彰化縣社頭鄉公所
法定代理人　蕭 如 意
訴訟代理人　蕭 閔 謙
　　　　　　黃 永 乙
上列當事人間請求拆屋還地事件，本院於民國100年9月23日言詞
辯論終結，判決如下：
    主      文
原告之訴及假執行之聲請駁回。
訴訟費用由原告負擔。
    事實及理由
一、原告主張：坐落彰化縣社頭鄉○○段1093地號土地，原為訴
    外人公業蕭輝美所有，嗣經法務部行政執行署彰化行政執行
    處查封拍賣，由伊拍定而於民國99年11月12日取得所有權。
    惟於99年11月24日經彰化縣田中地政事務所鑑界後，始發現
    被告竟未依法辦理徵收，即擅自將該土地開闢作為道路使用
    ，侵害伊之所有權。被告占用土地情形如附圖即彰化縣田中
    地政事務所民國100年8月25日土地複丈成果圖所示，其中編
    號Ｄ部分面積724.10平方公尺為柏油道路，編號Ｅ部分面積
    142.85平方公尺為道路旁之花圃，致使伊申請農業用地作農
    業設施容許使用遭否准等情，依民法第767條第1項之規定，
    求為命被告應將前開編號Ｄ部分、面積724.10平方公尺之柏
    油道路、編號Ｅ部分、面積142.85平方公尺之花圃拆除，將
    該部分土地返還之判決，並願供擔保請准宣告假執行。
二、被告則以：
  1.前開土地作為道路使用，供不特定之公眾通行，經歷年代久
    遠，未曾中斷，已具公用地役權。被告顯非單獨占有該土地
    之人，對於土地上之道路，自無處分權，原告本於所有權請
    求被告將道路除去並返還土地，參照最高法院29年上字第10
    61號判例、94 年台上字第499號判決意旨，即屬無據。另原
    告係在99年11月18日因拍賣取得上開土地之所有權，其於購
    買時本應查證土地之使用現況（如是否遭第三人占用或為既
    成道路等）。惟竟甘冒風險，仍購買已成為既成道路之系爭
    土地，隨即基於土地所有權訴請排除侵害，其權利顯然不值
    得保護。
  2.原告所稱被告開闢新道路時，與系爭土地相鄰之1095、1096
    、1097地號土地均有徵收，但系爭土地未以公平標準一致徵
    收，與事實不符，如鄰近之同段1092、1053地號土地，即仍
    為私人所有未經徵收，並無原告所稱不公平徵收人民土地之
    情況。又被告早期因財政困難，僅就都市○○○道路用地辦
    理徵收（如山清段1095、1096、1097地號等），都市計劃範
    圍以外道路用地，至目前為止仍未辦理徵收者如系爭土地及
    同段1092、1053地號土地。
  3.附圖編號Ａ、Ｂ（清水岩路）部分為舊路，作為道路使用甚
    久，難以查證其時間點。編號Ｄ、Ｅ（忠義路）部分，則為
    新路，自79年11月16日起驗收合格，開闢為道路使用迄今已
    超過20年（參台灣省基層建設計劃79年度維護管理計劃簡表
    ），建造該部分道路之總工程費用為新台幣(下同）1,956萬
    元（參彰化縣社頭鄉公所開工報告）。由於公所財政困難，
    鄉○○○道路太多，基於公平原則，無法就編號Ｄ、Ｅ部分
    辦理徵收，清水岩路是條彎曲的道路，其路寬不足忠義路的
    2分之1，兩條路（往西）不相通，清水岩路難以作為忠義路
    的替代道路等語，資為抗辯，並聲明請求駁回原告之訴及假
    執行之聲請，如受不利之判決，願供擔保免為假執行。
三、原告主張之前揭事實，有所提土地登記謄本、地籍圖謄本、
    彰化縣社頭鄉公所100 年6月1日函、法務部行政執行署彰化
    行政執行處拍賣公告影本為證，並經本院囑託彰化縣田中地
    政事務所派員會同勘測屬實，分別製有勘驗筆錄及如附圖所
    示之土地複丈成果圖可稽，並為被告自認或不爭執，堪信為
    真實。而如附圖編號Ｄ之柏油路、編號Ｅ之花圃，係被告於
    79年間新開闢道路（忠義路）的一部分，有被告所提台灣省
    基層建設計劃79年度維護管理計劃簡表影本可參，原告對此
    也無爭執，亦堪信為真實。
四、按所有人對於無權占有或侵奪其所有物者，得請求返還之。
    對於妨害其所有權者，得請求除去之，民法第767條第1項固
    定有明文。惟基於權利社會化的法律思潮，私法上權利兼具
    私有及公共之性質，行使權利應注意個人利益與公共利益的
    相互調和。故民法第148條第1項明文規定：權利之行使，不
    得違反公共利益，或以損害他人為主要目的。被告未依法辦
    理徵收，即將系爭土地闢建為道路，供公眾通行使用，雖屬
    違反法令規定在先。然該道路自79年開闢迄今，供大眾通行
    已逾20年，原地主（即公業蕭輝美）在開闢道路之初，以迄
    原告於99年11月間拍賣取得土地所有權時止，均無異議。如
    在供通行多年後，忽將該道路拆除廢止，不僅徒然浪費建造
    道路相關工程之費用，且將使忠義路往東到此不通，造成大
    眾通行往來之不便，有害於社會整體之利益，且此處鄰近與
    清水岩路交岔處，事實上已無其他適當土地可取代。原告本
    於所有權，請求被告拆除編號Ｄ之柏油路、編號Ｅ之花圃，
    並交還該等土地，其行使權利之內容、方式及結果，顯然有
    害於公共利益。至於被告爾後是否盡速辦理徵收或以他法為
    補償，係另一問題，其有無本於平等原則辦理道路（忠義路
    ）用地之徵收，是否知法犯法，系爭編號Ｄ、Ｅ部分是否為
    既成道路，亦與原告權利之行使，有無違反公益原則情形，
    並無直接關聯。故原告依民法第767條第1項規定，請求被告
    將附圖編號Ｄ、Ｅ所示之柏油道路、花圃拆除，並將該部分
    土地交還，依民法第148條第1項規定，為法所不許，應予駁
    回。其假執行之聲請，失所附麗，應併駁回之。
據上論結，本件原告之訴為無理由，依民事訴訟法第78條，判決
如主文。
中    華    民    國   100    年    10    月    5     日
                          民事第一庭
                              法  官  陳 瑞 水
以上正本係照原本作成。
如對本判決上訴，應於判決送達後20日內向本院提出上訴狀。如
委任律師提起上訴者，應一併繳納上訴審裁判費。
中    華    民    國   100    年    10    月    6     日
                              書記官  蕭 美 鈴